最高法院刑事判決　　　　　　　九十四年度台上字第七七三號
　　上　訴　人　乙○○
　　　　　　　　　　　　4號3.
　　　　　　　　丙○○
　　　　　　　　　　　　樓
　　　　　　　　甲○○
　　共　　　同
　　選任辯護人　張瑞釗律師
　　上　訴　人　丁○○
上列上訴人等因殺人案件，不服臺灣高等法院中華民國九十一年
一月十八日第二審判決（九十年度上訴字第一四八一號，起訴案
號：臺灣板橋地方法院檢察署八十六年度偵字第一八一一七號、
偵緝字第一０一七號、八十七年度偵字第九四七六號），提起上
訴，本院判決如下：
    主  文
原判決撤銷，發回臺灣高等法院。
    理  由
本件原判決認定上訴人乙○○、丁○○及綽號「外省」、「茂生
」、「正基」夫妻等不詳年籍之人，於民國八十六年八月二十七
日十八時許，在臺北縣新莊市○○街七二號前某違章建築二樓打
麻將，適張啟源至該處往找「茂生」談論錢財問題，因不滿「正
基」夫妻帶來之狗吠叫，張啟源乃以腳踢該狗，乙○○因而與張
啟源發生口角，乙○○並於張啟源自上開處所下樓時腳踢張某，
張啟源即放話要「等輸贏」後，返回同市○○街一二四巷三三之
四號住處。乙○○、丁○○為防張啟源前來尋仇，丁○○乃以電
話聯絡在臺北市綽號「阿三」之不詳年籍成年友人糾集他人前來
會合，「阿三」即聯絡綽號「溫江」（或稱「運將」）之上訴人
甲○○、綽號「阿全」之上訴人丙○○及綽號「志雄」、「他落
」、「朝宗」等成年人，於同日十九時許，至新莊市○○街五五
號前賴鬆經營之小吃攤會合，並與郭樹輝等人一同飲酒，席間因
丙○○友人綽號「阿德」之黃國德，在同市○○街七二號開設國
術館，黃國德亦應丙○○之邀前往敬酒，但隨即折返，而郭樹輝
綽號「楊仔」之友人魏兆陽、綽號「阿明」之友人林正明，自板
橋市○○○○路過該小吃攤時，亦應邀共飲。嗣張啟源返回住處
不久即於同日二十一時十分許，帶玩具手槍一把、西瓜刀一支
，騎乘機車前往上址尋仇，適為郭清華親見，乃至上開小吃攤向
乙○○等人告稱：張啟源至六一巷內帶刀、槍前來報仇等語，旋
即避至同市○○街六一巷外，而甲○○、丁○○、乙○○、丙○
○、「志雄」、「他落」、「朝宗」、「阿三」等人，竟共同基
於殺人之犯意聯絡，分持刀具、鐵條、盆栽、酒瓶等，至新莊市
○○街六一巷口向張啟源丟擲，惟見張啟源手持刀、槍，以致均
未敢近身，嗣張啟源於混亂中持西瓜刀傷及路人張春榮，未幾丁
○○發現張啟源所持手槍係玩具槍，乃高呼：「槍是假的」﹐丁
○○、乙○○、甲○○即以所持之刀械砍擊張啟源，使張啟源受
有後左頂部長約十公分之切割傷並帶有挫傷成分造成骨裂八公分
、左後頸部長約五公分之淺切割傷、左下胸部外長約十七點五公
分內長約七公分深約五公分之橫向切割傷切斷左側第十一肋骨造
成氣胸、左拇指根部長三點五公分深零點五公分之銳器傷、右手
掌拇指側週長十點五公分極深且切斷掌骨之銳器傷等創傷。甲○
○見張某不支即將開山刀丟棄，與乙○○、丁○○、丙○○、「
志雄」、「他落」、「朝宗」、「阿三」等人逃離現場。魏兆陽
見受有重創之張啟源呼救，乃以張啟源之機車將其送至新莊市○
○路康福醫院急救，再轉至新莊市省立醫院（現改制為行政院衛
生署臺北醫院）、臺北市慶生醫院，但張某仍因被銳器砍傷，致
出血及氣胸而休克死亡等情。因而維持第一審法院分別論處上訴
人等共同殺人罪刑之判決（各處有期徒刑十二年，均禠奪公權十
年），分別駁回上訴人等在第二審之上訴，固非無見。
惟查：（一）有罪之判決書，對被告有利之證據不採納者，應說
明其理由，為刑事訴訟法第三百十條第二款所明定。故有罪判決
書對於被告有利之證據，如不加採納，必須說明其不予採納之理
由，否則即難謂無判決不備理由之違誤。原判決援引證人郭樹輝
、林正明分別證稱：「（問：知阿源拿刀後，你有無過去？）沒
有，我與楊仔、阿明繼續喝了五分鐘，但乙○○及五、六個少年
過去」（郭樹輝部分，見相驗卷第三九頁背面）、「（問：你喝
到何時走的？）因郭清華來說有人拿刀在他家，聽到後他們就走
了，只剩下我與楊仔繼續留下來一陣子、「（問：誰過去六十一
巷口？）乙○○、阿雄、及五、六個青少年，我及楊仔、郭樹輝
留下來再喝」（林正明部分，見同上卷第三八頁），作為判決之
基礎，惟郭樹輝、林正明上開證述，如若俱屬無誤，留在賴鬆經
營之小吃攤繼續飲酒者，尚有綽號「楊仔」之人，如該「楊仔」
係指丙○○，丙○○於事發時，似仍在前開小吃攤喝酒，則郭樹
輝、林正明前開供述，即屬有利於丙○○之證據，原審就此未調
查釐清，復未說明上開證據不足為丙○○有利認定之理由，自屬
於法有違。（二）有罪判決書之事實一欄，為判斷其適用法令當
否之準據，法院應將依職權認定與論罪科刑有關之事實，翔實記
載，然後於理由內逐一說明其憑以認定之證據，並使事實認定與
理由說明，互相適合，方為合法。倘事實認定與理由說明，不相
一致，或事實與理由欄內之記載，前後牴觸，按諸刑事訴訟法第
三百七十九條第十四款後段規定，均屬判決理由矛盾之當然違背
法令。原判決事實認定：「丁○○、乙○○、甲○○以所持之刀
械砍擊張啟源，使張啟源受有五處銳器傷」，如若無誤，顯意指
丁○○、乙○○、甲○○三人均曾分持刀械砍擊張啟源。惟上開
認定，與原判決援引為判決基礎之秘密證人「小吳」、證人黃國
德證稱：「乙○○他們看到張啟源拿槍出來就跑回小吃店拿黑啤
酒擲向張啟源，擲酒瓶的五、六個人中，我只知道有位綽號叫『
溫江』，都是乙○○叫出來的，乙○○是拿盆栽丟擲張啟源，『
阿雄』丟擲拉鐵門的鐵條，後來張啟源有開槍，但未擊發，其中
有人喊說槍是假的，乙○○叫來的那位綽號『溫江』的人拿一把
疑似開山刀，另一人拿疑似西瓜刀衝向張啟源砍殺，其他的人因
害怕未靠近張啟源，張啟源背部有被砍到」、「之後郭樹輝要將
張啟源的刀、槍拿下，希望將張啟源與乙○○那夥人隔開，張啟
源即將郭樹輝推倒，然後綽號『溫江』的人，再補張啟源一刀，
砍到張啟源之左頸；拿刀砍的人是溫江，另一人身分不知道，乙
○○有拿盆栽擲張啟源，阿雄用鐵條擲張啟源，阿全用酒瓶擲向
張啟源」（小吳部分．見原判決第九頁第十八行至第十頁第九行
）、「他們包括丁○○、乙○○，都有拿酒瓶丟過去，也有人丟
盆栽，是阿雄、阿二丟的，後來有人說槍是假的，運將、丁○○
過去，蘇持西瓜刀、運將持開山刀，我看到運將砍他二刀，一刀
在頭部、一刀在腰部，而丁○○因燈光不明，看不到殺那一部份
，那地方是福樂街六十一巷巷口」、「（問：丁○○圍殺張啟源
時，乙○○有無過去？）沒有，他在五、六公尺外看，那時他已
未拿酒瓶了」、「（問：提示開山刀、西瓜刀照片，是誰拿的？
）開山刀是運將拿的，西瓜刀不是丁○○就是張啟源，因他二人
都拿西瓜刀無法確定」（黃國德部分，見原判決第十六行至第十
七頁第四行），明顯抵觸，有判決理由矛盾之違法。又黃國德證
稱：「（問：丁○○圍殺張啟源時，乙○○有無過去？）沒有，
他在五、六公尺外看，那時他已未拿酒瓶了」，顯然對乙○○有
利，原判決既採納作為判決之基礎，於事實欄又認定乙○○持
刀共同圍殺張啟源（見原判決第三頁第十三行、第十四行），致
其事實認定與援引之證據資料內容，不相適合，自屬證據上理由
矛盾。丙○○於偵查中供稱：「丁○○他們在場之人都有走過去
看，有乙○○、我、朝宗，我走前面，其他有誰過去，我不知道
」，如若無誤，顯意指渠等共往新莊市○○街六一巷巷口時，伊
係走在最前面，原判決既採納丙○○上開供述作為判決之證據資
料，又認定丙○○站在丟酒瓶者之後（見原判決第十七頁第十
六行、第十七行、第十八頁第八行），此部分認定，與所援引證
據資料之內容，顯非一致。（三）證據之證明力固屬法院自由判
斷之職權，惟證據本身如不能足供證明待證事實確屬存在，而事
實審法院仍採納作為認定事實之基礎，則其證據證明力自由判斷
職權之行使，即難謂為適法。原判決事實認定上訴人等與「志雄
」、「他落」、「朝宗」、「阿三」等人，共萌殺害張啟源犯意
之時點，係郭清華至賴鬆開設之小吃攤告稱：張啟源至六一巷內
帶刀、槍前來報仇等語之時，惟渠等見張啟源後，因見張啟源手
持刀、槍，致均未敢近身，故而皆祇是以鐵條、盆栽、酒瓶丟擲
張某（見原判決第三頁第七行至第十二行）；而其理由說明亦係
如此。然僅以鐵條、盆栽、酒瓶丟擲張啟源，是否足以發生致張
某死亡之結果﹖該事實能否證明上訴人等當時俱已萌殺人之犯意
﹖若該客觀事實，尚不足以證明上訴人等已萌殺害張啟源之犯意
，則究係何時共萌殺人之犯意﹖關係應共負殺人罪責之共犯人數
，以及上訴人等應否皆擔負殺人罪責，自應查證明白。
（四）證人郭清華證稱：「張啟源與乙○○及阿雄、六名年輕人
在福樂街六十一巷口，由乙○○、阿雄各持一把長刀，六名男子
持酒瓶與張啟源持刀打起來後，張啟源支持不住往後退，張啟源
再持手槍出來往前衝向對方，對方散開後，其中阿雄說手槍是假
的後，乙○○、阿雄持刀，六名男子持酒瓶衝向張啟源圍砍後就
乘計程車離開」、「（問：乙○○、阿雄持何刀械？）乙○○持
長刀、阿雄持短刀；那把開山刀係阿雄所持」（見相驗卷第五頁
背面），如若無訛，似意指事發當時分持刀械砍殺張啟源之人係
乙○○及阿雄（即丁○○），此與另證人「小吳」、黃國德分別
證稱：「　其中有人喊說槍是假的，乙○○叫來的那位綽號『溫
江』的人拿一把疑似開山刀，另一人拿疑似西瓜刀衝向張啟源砍
殺，其他的人因害怕未靠近張啟源，張啟源背部有被砍到」、「
之後郭樹輝要將張啟源的刀、槍拿下，希望將張啟源與乙○○那
夥人隔開，張啟源即將郭樹輝推倒，然後綽號『溫江』的人，再
補張啟源一刀，砍到張啟源之左頸；拿刀砍的人是溫江，另一人
身分不知道」（小吳部分，見原判決第九頁第十八行至第十頁第
九行）、「他們包括丁○○、乙○○、都有拿酒瓶丟過去，也有
人丟盆栽，是阿雄、阿二丟的，後來有人說槍是假的，運將、丁
○○過去，蘇持西瓜刀、運將持開山刀，我看到運將砍他二刀，
一刀在頭部、一刀在腰部﹐而丁○○因燈光不明，看不到殺那一
部份，那地方是福樂街六十一巷巷口」、「（問：丁○○圍殺張
啟源時，乙○○有無過去？）沒有，他在五、六公尺外看，那時
他已未拿酒瓶了」（黃國德部分，見原判決第十六行至第十七頁
第四行），明顯抵觸，原判決未加取捨，即併採為判決之基礎，
此部分採證法則之運用，於法有違。以上，或係上訴人等之上訴
意旨所分別指摘，或為本院得依職權調查之事項，應認原判決有
撤銷發回更審之原因。
據上論結，應依刑事訴訟法第三百九十七條、第四百零一條，判
決如主文。
中　　華　　民　　國　九十四　年　　二　　月　 十八 　日
                      最高法院刑事第一庭
                          審判長法官  施　文　仁
                                法官  林　永　茂
                                法官  蕭　仰　歸
                                法官  王　居　財
                                法官  林　開　任
      本件正本證明與原本無異
                                      書  記  官
中　　華　　民　　國　九十四　年　　二　　月　二十四　日
                                                      Ｔ
